【裁判字號】    99,易,1977
【裁判日期】    991110
【裁判案由】    詐欺
【裁判全文】
臺灣臺北地方法院刑事判決              99年度易字第1977號
公  訴  人  臺灣臺北地方法院檢察署檢察官
被      告  丁○○
上列被告因詐欺案件，經檢察官聲請以簡易判決處刑（99年度偵
字第14360號），本院認不宜以簡易判決處刑，改依通常程序審
理，判決如下：
    主    文
丁○○幫助意圖為自己不法之所有，以詐術使人將本人之物交付
，處拘役肆拾日，如易科罰金，以新臺幣壹仟元折算壹日。
    事    實
一、丁○○明知社會上詐騙案件層出不窮，並依一般社會生活之
    通常經驗，可預見將自己之銀行帳戶存摺、金融卡併密碼等
    物品交付他人使用，將遭詐騙集團利用作為人頭帳戶，便利
    詐騙集團成員得詐使不特定之被騙民眾將款項匯入該人頭帳
    戶並提領，達到詐騙集團成員隱匿身分之效果而增加查緝困
    難。然竟基於幫助詐騙集團意圖為自己不法之所有，以詐術
    使人將本人或第三人之物交付之未必故意，於民國99年4月
    21日前之某日，在不詳地點，將其所有合作金庫銀行內湖分
    行帳號為0000000000000號帳戶之提款卡及密碼交予真實姓
    名年籍不詳之人及其所屬詐欺集團使用。該詐騙集團所屬人
    員即基於詐欺之犯意，(一)先於99年4月21日晚上8時32分許，
    以電話向乙○○佯稱；其先前購買商品時，因誤將付款方式
    設定為分期付款，為免重複扣款，要求乙○○至設於臺北市
    ○○區○○路47巷1號統一超商之提款機，依其指示以A TM
    取消帳款云云，致使乙○○陷於錯誤，而依指示於同日晚間
    8 時55分許，匯款新臺幣（下同）6,611元至丁○○前揭合
    作金庫銀行內湖分行帳戶後，旋由該詐騙集團所屬成員提領
    一空；(二)又於99年4月21日晚上8時許，以電話向丙○○佯稱
    ；其先前於購買商品時，因誤將付款方式設定為分期付款，
    為免重複扣款，要求丙○○依其指示ATM取消帳款，致使丙○○陷於錯誤，而依指示於同日晚間9時25分許，至設於屏
    東縣鹽埔鄉○○村○○路20號前之提款機，以ATM轉帳方式
    ，匯款6,543元至丁○○前揭合作金庫銀行內湖分行帳戶後
    ，旋由該詐騙集團所屬成員提領一空。嗣經乙○○、丙○○
    察覺有異，各自報警處理，始為警循線查獲上情。
二、案經臺北市政府警察局中山分局報告臺灣臺北地方法院檢察
    署檢察官偵查後聲請以簡易判決處刑，本院認不宜以簡易判
    決處刑改依通常程序審理。
    理  由
壹、證據能力部分
    按被告以外之人於審判外之言詞或書面陳述，除法律有規定
    者外，不得作為證據；又被告以外之人於審判外之陳述，雖
    不符合同法第159條之1至第159條之4之規定，但經當事人於
    審判程序同意作為證據，法院審酌該言詞陳述或書面陳述作
    成時之情況，認為適當者，亦得為證據。當事人、代理人或
    辯護人於法院調查證據時，知有第159條第1項不得為證據之
    情形，而未於言詞辯論終結前聲明異議者，視為有前項之同
    意，刑事訴訟法第159條第1項及第159條之5分別定有明文。
    本判決下列所引用之證據資料，均經依法踐行調查證據程序
    ，當事人於本院言詞辯論終結前亦未聲明異議，本院審酌證
    據資料製作時之情況，均無違法不當及證明力明顯過低之瑕
    疵，亦查無依法應排除其證據能力之情形，認以之作為證據
    應屬適當，皆有證據能力。
貳、訊之被告丁○○矢口否認有何幫助詐欺之犯行，辯稱：伊係
    於99年4月間，使用彰化銀行提款卡提款時，因提不出錢來
    ，才知伊前揭帳戶遭盜用的事情，本件合作金庫銀行的存摺
    及提款卡，是因為之前在頂好超市上班供公司匯薪資使用，
    公司曾經將伊資料失，另外該帳戶之提款卡也曾經遺失過云
    云。本院經查：
  1.被告確有向合作金庫銀行內湖分行開立帳號為000000000000
    0號帳戶，並領有存摺、提款卡乙節，業據被告供承在卷，
    並有合作金庫銀行內湖分行所檢送之新開戶建檔登錄單及被
    告開戶時所留存之身分證、駕照影本在卷足憑。而被害人乙○○、丙○○確有於前揭時、地，接獲詐欺集團成員之電話
    ，因而陷於錯誤，乃分別匯款6,611及6,543元至被告前開帳
    戶，並旋遭提領乙空等情，亦分據被害人乙○○、丙○○於
    警詢、偵查中指述明確，並有合作金庫銀行內湖分行所提供
    上開帳戶之交易往來明細、中國信託商業銀行及土地銀行自
    動櫃員機存戶交易明細表各1份在卷足憑，自信屬實。
  2.被告雖辯稱：伊提款卡曾遺失云云，惟被告於99年4月24日
    因其前揭銀行帳戶遭列為警示帳戶而首次至警局製作警詢筆
    錄時，於警方詢問其上開帳戶之相關資料之際，對其提款卡
    曾遺失如此關鍵之事，竟隻字未提，嗣於99年6月29日偵查
    時，始提及其提款卡於過年前後曾在賣場遺失等語，此實有
    悖於常情，再者，被告於本院99年8月13日準備程序時，就
    遺失提款卡之經過陳稱：提款卡係於99年2月間遺失，除了
    提款卡外，沒有遺失其他的東西等語，然被告於該提款卡遺
    失後，並未報警，亦未向合作金庫銀行申請遺失補發等情，
    此業據被告供承在卷，並有合作金庫銀行內湖分行於99年10
    月6日以合金內湖字第0990003438號函1份在卷足憑，對此，
    被告於本院審理時陳稱：因為我在處理丈人的後事，而且那
    個帳戶只剩下幾百元，所以我就沒有去處理等語，然倘實情
    確如被告於本院審理時所述，其何需隨身攜一毫無用處之提
    款卡外出？且依被告於本院準備程序時所述，當日僅遭竊前
    揭揭款卡，並無其他物品遭竊，亦即謂被告當日所攜帶外出
    者，僅一內所剩無幾即其個人亦認毫無用處之提款卡，此實
    有違社會交易之常情，是其所述是否屬實，已非無疑；況被
    告於偵查中先稱其有將提款卡之密碼書寫於提款卡上，嗣於
    本院準備程序時又改稱：密碼伊並未提供給任何人，也沒有
    書寫在上提款卡上面等語，嗣於本院審理時則稱：密碼是寫
    在裝提款卡的塑膠套上，然本院詢問其上開提款卡之祕碼為
    何，被告稱係其出生年月日，綜合上情以觀，被告對於其究
    有無書寫密碼於前揭提款卡上如此單純客觀之事實，前後所
    述竟迥然不同，再者，被告自承其設定提款卡之密碼為其出
    生年月日，要非複雜難記之號碼，且其亦無遺忘其個人出生
    年月日之理，是實無刻意書寫於提款卡或裝置提款卡塑膠套
    上之必要，綜合上情以觀，益徵被告辯稱：前揭提款卡有遺
    失乙節，是事後推諉卸責之詞，不足採信。
  3.另就被告辯稱：伊先前任職於頂好超市大直店，該店曾遺失
    伊相關資料，導致伊帳戶遭盜用云云，並聲請傳喚該店店長
    甲○○到庭作證，證人甲○○於本院審理時證稱：被告曾經
    是頂好超市大直店的職員，於99年1月間離職，被告確有交
    付合作金庫內湖分行的資料予公司，目的是供薪資轉帳使用
    ，但被告僅交付存摺封面影本及身分證正反面影本，公司不
    會要求員工告知其提款卡密碼，資料都是拿回去總公司，方
    能建檔，公司未曾拿被告的提款卡去辦過任何的事情，被告
    確曾因勞健保遭鎖卡而向伊詢問過，但當時被告的資料都在
    伊這邊，伊有當著被告的面去找，資料都在伊抽屜內，有找
    到，而且伊當著被告的面作銷燬等語明確，是要無被告所述
    其資料遭公司遺失等語明確，且依合作金庫銀行內湖銀行所
    提供之被告帳戶交易往來明細資料可知，被害人乙○○、丙○○於接獲詐騙集團成員之電話，因而匯款至被告前開帳戶
    後，均係遭人以提款卡提領方式，提領一空，此亦有被告前
    揭帳戶往來明細表1份在足憑，惟被告任職之頂好超市大直
    店自始至終均未曾接觸被告之提款卡，更遑論知悉被告之祕
    碼，是被告稱係因頂好超市大直店遺失其資料，致其帳戶遭
    盜用乙節，非但與客觀事實不符，且亦無解於詐欺集團以其
    帳戶之提款卡提領詐欺所得款項乙事，故被告前所辯，諉不
    足採。
  4.又實際實施詐騙行為之人，既知以他人之帳戶掩飾犯罪證據
    及所得，則其應係聰明狡詐之徒，而非智能愚昧之人。渠等
    當知社會上一般正常之人，如其帳戶存摺、印章、金融卡遺
    失或遭竊，為防止他人拾得或竊得其存摺、金融卡之人盜領
    其存款或作為不法使用而徒增訟累，必於發現後立即報警或
    向金融機構辦理掛失止付。而於原帳戶所有人掛失止付後，
    渠等即無法以拾得或竊得之存摺、金融卡提領該帳戶內之存
    款，在此情形下，如仍以此帳戶作為其犯罪工具，則在渠等
    向他人詐騙並誘使被害人將款項匯入該帳戶後，極有可能因
    帳戶所有人掛失止付而無法提領，渠等大費周章從事於犯罪
    之行為即失其意。換言之，從事此等財產犯罪之不法份子，
    若非確知該帳戶所有人在一定時間內不會報警或掛失止付，
    並可確定能自由使用該帳戶提款、轉帳，應不至於以該帳戶
    從事於財產犯罪，足見本案詐欺集團於使用被告所有前揭銀
    行帳戶時，確有把握該帳戶不會遭帳戶所有人掛失止付，益
    徵被告係有提供帳戶予他人使用無疑。
  5.另金融帳戶事關個人財產權益之保障，其專有性甚高，除非
    本人或與本人具有親密或信賴關係者，難認有何特殊情況須
    交予他人使用，縱偶須交付他人使用，亦必深入瞭解用途及
    合理性，始可安心提供。再現今不法份子為掩飾其不法獲利
    行徑，且避免執法人員之追究處罰，經常誘使一般民眾提供
    金融機構帳戶之金融卡及存摺等資料，渠等再反覆以此帳戶
    供作對外詐騙或其他各種財產犯罪之不法用途使用，並藉此
    掩飾就各該重大犯罪所得財物，業經電視新聞及報章雜誌等
    大眾傳播媒體多所報導，政府機關及金融機構亦極力宣導，
    期使民眾注意防範。依一般人本於生活經驗及認識，在客觀
    上當可預見完全不相識或不甚熟識之人要求提供金融機構存
    款帳戶之存摺、金融卡及密碼供其使用之行徑，往往與利用
    該帳戶進行詐騙或其他財產犯罪有密切關聯。是被告當可知
    將帳戶交予他人使用，將有助於詐騙份子作為收取詐欺他人
    所得款項、財物並隱匿其身分及款項流向之用途，被告主觀
    上應有幫助他人詐欺財物之不確定故意，亦堪以認定
  5.綜上所述，被告確有將其所有合作金庫銀行內湖分行帳號為
    0000000000000號帳戶之存摺、提款卡及密碼提供予不詳之
    人用以遂行詐欺犯行，本案事證明確，被告所辯，無非事後
    圖卸之詞，不足採信，被告犯行洵堪認定，應依法論科。
參、按刑法上之幫助犯，係對於犯罪與正犯有共同之認識，而以
    幫助之意思，對於正犯資以助力，而未參與實施犯罪之行為
    者而言（最高法院75年度臺上字第1509號、88年度臺上字第
    1270號判決亦同此意旨）。是以，如未參與實施犯罪構成要
    件之行為，且係出於幫助之意思提供助力，即屬幫助犯，而
    非共同正犯。本件被告基於幫助之犯意，提供前揭帳戶之提
    款卡及密碼予真實姓名年籍不詳之成年人及其所屬之詐欺集
    團使用，該詐欺集團乃利用被告之幫助，向被害人陳鴻凱及
    麥正輝詐得財物，是被告所為係參與詐欺罪構成要件以外之
    行為，且在無證據證明被告係以正犯而非以幫助犯之犯意參
    與犯罪之情形下，應認其所為係幫助犯而非正犯行為。是核
    被告所為，係犯刑法第339條第1項之詐欺取財罪。被告對詐
    欺正犯提供帳戶資以助力，但並未參與詐欺犯罪行為之實行
    ，應屬幫助他人實行犯罪行為，為幫助犯，乃依刑法第30
    條第2項之規定減輕其刑。再被告係以提供帳戶之一幫助行
    為，幫助該詐欺集團分別詐得告訴人二人之財物，係一行為
    觸犯2個幫助詐欺取財罪，為想像競合犯，應從一情節最重
    之幫助詐欺取財罪處斷。爰審酌被告提供帳戶供詐欺集團使
    用，侵害他人法益，影響交易秩序，助長犯罪風氣，並造成
    被害人追償無門，行為不當，復參酌被告犯後猶飾詞狡辯，
    未見悔改之意，且迄今仍未賠償被害人所受損失，暨其素行
    、智識程度、經濟狀況等一切情狀，量處如主文所示之刑，
    並諭知易科罰金之折算標準，以資儆懲。
據上論斷，應依刑事訴訟法第452條、第299條第1項前段，刑法
第30條第1項前段、第2項、第339條第1項、第55條、第41條第1
項前段，刑法施行法第1條之1第1項、第2項前段，判決如主文。
本案經檢察官劉俊良到庭執行職務。
中    華    民    國    99    年    11    月    10    日
     刑事第二十庭  審判長法  官  郭惠玲
                         法  官  呂政燁
                         法  官  柯姿佐
上正本證明與原本無異。
如不服本判決應於收受送達後10日內向本院提出上訴書狀，並應
敘述具體理由；其未敘述上訴理由者，應於上訴期間屆滿後20日
內向本院補提理由書（均須按他造當事人之人數附繕本）「切勿
逕送上級法院」。告訴人或被害人如對於本判決不服者，應具備
理由請求檢察官上訴，其上訴期間之計算係以檢察官收受判決正
本之日期為準。
                         書記官  劉穗筠
中    華    民    國    99    年    11    月    10    日
附錄本案論罪科刑法條
中華民國刑法第339條
（普通詐欺罪）
意圖為自己或第三人不法之所有，以詐術使人將本人或第三人之
物交付者，處 5 年以下有期徒刑、拘役或科或併科 1 千元以下
罰金。
以前項方法得財產上不法之利益或使第三人得之者，亦同。
前二項之未遂犯罰之。

司法院資訊處製作；財團法人民間司法改革基金會備份。
